臺灣高等法院刑事判決　　　　　　　　 94年度上訴字第833號
上　訴　人　臺灣板橋地方法院檢察署檢察官
上　訴　人
即　被　告　丁○○
輔　佐　人　丙○○
選任辯護人　陳明正律師
被　　　告　甲○○
選任辯護人　黃勝文律師
　　　　　　李進成律師
被　　　告　乙○○
上列上訴人因被告妨害自由等案件，不服臺灣板橋地方法院93年
度易字第471 號，中華民國94年2 月22日第一審判決（起訴案號
：臺灣板橋地方法院檢察署93年度調偵字第8 號、93年度偵字第
5857號），提起上訴，本院判決如下：
    主  文
上訴駁回。
    事  實
一、丁○○與乙○○原係夫妻關係，因乙○○經由電腦網路聊天
    而結識甲○○，丁○○遂懷疑乙○○與甲○○間有曖昧關係
    ，而囑不知情之乙○○於民國（下同）91年10月25日與甲○○相約見面。丁○○與友人陳福源、蔡宏龍（起訴書記載為
    蔡鴻龍，陳福源及蔡宏龍2 人均未經檢察官提起公訴）竟共
    同基於剝奪他人行動自由之犯意聯絡，於91年10月25日晚間
    6 時許，在臺北縣永和市附近，見乙○○駕駛小客車載甲○○行經該處，即由蔡宏龍以其所駕駛載有丁○○、陳福源之
    小客車攔下乙○○所駕駛之小客車，並由丁○○及陳福源先
    下車，趁甲○○下車查看之機，由丁○○及陳福源以強拉甲○○之強暴手段，使甲○○進入蔡宏龍所駕駛之小客車內，
    丁○○即以手肘撞擊甲○○之胸部，並對甲○○恫稱：「到
    我住處將話說清楚，我所問的問題，如果你回答沒有的話，
    我就要打死你，如果你回答有的話，頂多讓我毒打一頓後，
    就可讓你離開」等語，3 人即將甲○○載至臺北縣中和市○○路677 號15樓之4 丁○○住處，以此等強暴、脅迫方法，
    剝奪甲○○之行動自由。丁○○並命甲○○下跪，甲○○為
    免不測，心生畏懼而不敢抗拒，遂依丁○○之意回答。丁○○、陳福源及蔡宏龍3 人威逼甲○○書立內容為甲○○與乙○○自90年12月間起至91年1 月間止共發生4 次性關係之自
    白書後，丁○○復對甲○○施以拳打腳踢之強暴手段，再使
    甲○○書立內容為甲○○願支付丁○○精神慰撫金新臺幣（
    下同）1,000,000元之和解書，及簽發面額1,000,000元、發
    票人甲○○、發票日91年10月25日、到期日91年11月1 日之
    本票乙紙交予丁○○，而使甲○○行該等無義務之事，並致
    使甲○○受有右胸抓痕4 處各8 ×1 公分、左胸抓痕4 處各
    10×0.5 公分、左胸瘀傷（3 〔原審判決書記載為4 〕×4
    公分及1.5 ×1 公分）、右胸瘀傷4 ×4 公分、右膝瘀傷（
    4.5 ×4 公分、7 ×4 公分）、後背瘀傷四處5 ×1 公分等
    傷害。
二、案經甲○○訴由臺北縣政府警察局中和分局報請臺灣板橋地
    方法院檢察署檢察官偵查起訴。
    理  由
甲、被告丁○○部分：
一、訊據被告丁○○，固坦承囑乙○○約甲○○見面，並於上揭
    時、地與陳福源、蔡宏龍在臺北縣永和市附近，見乙○○駕
    駛小客車搭載甲○○行經該處，即予攔下，將甲○○載至丁○○住處，甲○○在上址下跪，立具自白書、和解書及本票
    ，丁○○並毆傷甲○○等情不諱，惟矢口否認有何妨害自由
    之犯行，辯稱：其並未強拉甲○○上車，亦未在車上毆打甲○○，乃甲○○自願同赴上址、簽立自白書、和解書及本票
    ，其見自白書及和解書之內容，甚感氣憤，遂出手毆打甲○○云云。
二、經查：
（一）被告丁○○與陳福源於上揭時、地，強拉告訴人甲○○進
      入蔡宏龍所駕駛之小客車內，丁○○即以手肘撞擊告訴人
      甲○○之胸部，並對告訴人甲○○恫稱：「到我住處將話
      說清楚，我所問的問題，如果你回答沒有的話，我就要打
      死你，如果你回答有的話，頂多讓我毒打一頓後，就可讓
      你離開」等語，被告丁○○並命告訴人甲○○下跪，告訴
      人甲○○為免不測，遂依被告丁○○之意回答問題，並書
      立上揭自白書，被告丁○○復對甲○○施以拳打腳踢，並
      再逼使告訴人甲○○簽立上揭和解書及本票等情，迭據告
      訴人甲○○結證（原審94年1 月25日審判筆錄、本院94年
      5 月24日審判筆錄）綦詳，並有甲○○所簽發之本票影本
      、所書立之自白書影本及和解書影本各1 紙附卷（92年度
      偵字第4897號偵查卷第73頁、第75頁、第76頁）可稽，而
      告訴人甲○○於上揭時、地遭被告丁○○毆打，受有右胸
      抓痕4 處各8 ×1 公分、左胸抓痕4 處各10×0.5 公分、
      左胸瘀傷（3 ×4 公分及1.5 ×1 公分）、右胸瘀傷4 ×
      4 公分、右膝瘀傷（4.5 ×4 公分、7 ×4 公分）、後背
      瘀傷4 處5 ×1 公分等傷害，亦有行政院衛生署臺北醫院
      診斷證明書1 紙在卷（92年度偵字第4897號偵查卷第48頁
      ）可憑。
（二）告訴人甲○○於原審審理時以證人身份具結證稱：「我一
      開始坐乙○○的車，車開了大約10分鐘之後，前面有一台
      車半路把我們攔下來，丁○○及陳福源下車，陳福源押住
      我的肩膀，把我推進他們車內。．．．丁○○在車上用手
      肘打我胸」（原審94年1 月25日審判筆錄第8 頁）等語，
      核與證人陳福源於原審審理時結證所稱：「我下車之後拿
      相機照乙○○、甲○○二人，我假裝是徵信社的人員，要
      他們下車。結果甲○○下車，但乙○○沒有下車。．．．
      是被告丁○○拉甲○○上車的。．．．陳鴻源應該是拉被
      告甲○○的衣袖上車。在車上，被告丁○○有毆打甲○○
      ，我有看到被告丁○○用手肘打甲○○的胸口」（同上審
      判筆錄第10頁、第13頁至第14頁）相符；參以告訴人甲○○既經被告丁○○等3 名男子半路攔車，顯見彼3 人來意
      不善，甲○○勢單力薄，斷不可能自願進入被告蔡宏龍（
      原審判決書記載為丁○○）所駕駛之小客車，並單獨一人
      前往被告丁○○住處，自陷危險之環境。俱徵告訴人甲○○所指證其遭被告丁○○等人強拉上車，並於車上遭丁○○毆打，再遭被告丁○○等人強載至丁○○住處等節非虛
      。被告丁○○所辯未強拉甲○○上車，亦未在車上毆打甲○○，乃甲○○自願前往云云，洵不足採。
（三）告訴人甲○○於原審審理時已明確指證：「在車上的時候
      ，丁○○說有找徵信人員把我查得很清楚，要我去他家把
      話說清楚，如果他問我問題，我回答沒有的話，他就要打
      死我。我問如果我說有的話，我會遭受什麼樣的結果？丁○○說頂多讓他毒打一頓就會讓我離開。我到丁○○家之
      後，丁○○叫我跪下，問我一些問題，問我『是否有跟乙○○發生關係？』．．．當時在車上我已經被他打了，而
      且他已經表示如果我說沒有的話，就會打死我，所以心裡
      很害怕，因此我在他家裡的時候，我就回答說我有跟乙○○發生關係。丁○○也有問我一些交往的細節，我在被壓
      迫的情形之下按照他的意思回答，因為我不曉得如果我沒
      有照他的意思說，會遭受到什麼樣的情況。丁○○要我寫
      下自白書．．寫完自白書之後，丁○○開始打我，打完我
      之後，丁○○說要給他精神上的賠償，要我寫和解書及本
      票給他，因為我礙於當時的狀況，我就寫給他」（原審94
      年1 月25日審判筆錄第6 頁至第7 頁）等語，與被告丁○○所供承告訴人甲○○確有於其住處下跪（同上審判筆錄
      第16頁），亦相吻合。按告訴人甲○○乃堂堂成年男子，
      倘前未受強暴、脅迫，自無庸下跪而斲損尊嚴，再觀諸告
      訴人甲○○所簽立和解書之和解金額及所簽發本票票面金
      額均為1,000,000 元，金額數目非微，告訴人甲○○未經
      相當時間協商即當場簽發，應非出於自由意思所為。參以
      告訴人甲○○確遭被告丁○○等人強拉上車，並於車上遭
      丁○○毆打，再遭被告丁○○等人強載至丁○○住處，而
      在場之陳福源、蔡宏龍非徵信社人員，係被告丁○○之友
      人，亦據證人陳福源證述屬實（原審94年1 月25日審判筆
      錄第10頁），足認被告丁○○等人先以強暴、脅迫手段強
      押告訴人甲○○單獨一人至丁○○住處，繼仗人多勢眾之
      優勢，已使告訴人甲○○心生恐懼，致陷於不得不遵從之
      狀態。告訴人甲○○指證其因遭被告丁○○及陳福源、蔡
      宏龍等人之強暴、脅迫而下跪，並簽立前開自白書、和解
      書及本票乙節，自堪採憑。至被告丁○○固於偵查時另提
      出案發當時於其住處所錄得之錄音帶及錄音帶譯文，經檢
      察事務官勘驗結果：錄音帶內容與譯文內容一致，且錄音
      帶係連續錄音，甲○○之口語係自然，有臺灣板橋地方法
      院檢察署勘驗筆錄附卷（92年度偵字第4897號偵查卷第89
      頁至第92頁、第102 頁）可參，然觀諸該錄音帶之對話內
      容，被告丁○○對告訴人甲○○謂：「不然你跟誰搞？究
      竟你跟誰搞？啊？還有你知不知道她有老公？不要給我亂
      寫，給我寫正一點」、「可惡的傢伙」等語，堪徵被告丁○○當時之口氣兇狠惡劣，另被告丁○○在場之友人亦稱
      ：「他的老婆你敢這樣玩？你有一套」、「那你說你賤不
      賤？人家有老公的人你還主動」等煽風點火之話語，且告
      訴人甲○○之話語多處遭截斷，益徵告訴人甲○○當時身
      處意思遭壓制之情況。矧上開錄音對話內容僅限於告訴人
      甲○○書立自白書之過程，就告訴人甲○○書立自白書前
      遭強押上車載至丁○○上開住處，及告訴人甲○○書立和
      解書、簽發本票之過程，均未錄得，自難憑該錄音帶及譯
      文，執為有利於被告丁○○之認定。
（四）綜上所述，被告丁○○前開所辯各節，均無非推諉、卸責
      之詞，不足採信。本件事證明確，被告丁○○之犯行洵堪
      認定。
三、核被告丁○○所為，係犯刑法第302 條第1 項之剝奪他人行
    動自由罪。被告丁○○雖以使告訴人甲○○至其住處行無義
    務之事為目的，惟其所施強暴、脅迫之手段，已達於剝奪告
    訴人甲○○行動自由之程度，被告丁○○使人行無義務之事
    之低度行為，應為剝奪人行動自由之高度行為所吸收，不另
    論刑法第304 條之強制罪（最高法院29年上字第2359號判例
    意旨參照）。又告訴人甲○○雖受有傷害，惟乃被告丁○○
    施以強暴、脅迫之當然結果，亦不另論以傷害罪。上開被告
    丁○○強拉告訴人甲○○上車，復於車內毆打及恐嚇告訴人
    甲○○之行為，雖未經檢察官起訴，惟與經檢察官起訴之部
    分，有實質上一罪之接續犯關係，本院自得併予審究。又公
    訴人雖認被告丁○○係涉犯刑法第346 條第2 項之恐嚇得利
    罪嫌（起訴書之論罪欄原載被告丁○○係涉犯刑法第346 條
    第1 項之恐嚇取財罪嫌，然蒞庭檢察官已於原審93年6 月24
    日行準備程序時當庭更正被告丁○○係涉犯刑法第346 條第
    2 項之恐嚇得利罪嫌，原審卷第23頁），惟按恐嚇得利罪須
    以意圖為自己或第三人不法之所有，以恐嚇得財產上不法利
    益，或使第三人得之為構成要件，被告丁○○向告訴人甲○○恐嚇之目的，係因被告丁○○認其配偶乙○○與告訴人甲○○間有曖昧關係而要求賠償，此由告訴人甲○○於原審行
    準備程序時所陳：「之前丁○○曾經多次打電話給我，質疑
    我是否有跟乙○○發生關係，我還曾經一次到他家跟丁○○
    解釋過」（原審93年6 月24日準備程序筆錄第4 頁），可徵
    被告丁○○使告訴人甲○○簽立和解書、本票之目的，係擔
    保其身分法益受侵害之損害賠償，被告丁○○並無為自己或
    第三人不法所有之意圖，與恐嚇得利罪之構成要件有間；且
    被告丁○○之恐嚇行為，係包含於妨害告訴人甲○○自由之
    同一意念中，又屬脅迫之非法方法，應視為剝奪行動自由之
    部分行為，被告丁○○所犯應係刑法第302 條第1 項之剝奪
    他人行動自由罪，該部分既係於起訴事實之同一範圍內，爰
    依刑事訴訟法第300 條之規定，變更起訴法條。被告丁○○
    與未經起訴之陳福源及蔡宏龍間，就上開剝奪他人行動自由
    之犯行，有犯意之聯絡及行為之分擔，應論以共同正犯。
四、原審基此認定，援引刑事訴訟法第299 條第1 項前段、第30
    0 條、刑法第28條、第302 條第1 項、第41條第1 項前段、
    罰金罰鍰提高標準條例第1 條前段、第2 條等規定，經審酌
    被告丁○○犯罪之動機、手段、目的、品行、所生危害及犯
    後態度等一切情狀，量處有期徒刑6 月，並諭知如易科罰金
    之折算標準為以300 元折算1 日。經核其認事及用法，均無
    違誤，量刑亦甚允當，應予維持。檢察官據告訴人甲○○之
    請求，提起上訴意旨以被告丁○○之所為，已該當刑法第34
    6 條第1 項之恐嚇取財罪；被告丁○○提起上訴意旨仍執陳
    詞，空言否認有妨害自由犯行，均無理由，應予駁回。
乙、被告乙○○、甲○○部分：
一、公訴意旨另以：告訴人丁○○不滿其配偶即被告乙○○嗜好
    上網結交網友，二人感情不睦，被告乙○○仍不斷藉由上網
    抒發情緒，因而與被告甲○○透過網路聊天室認識，進而相
    約見面。被告甲○○明知被告乙○○為有配偶之人，被告乙○○亦知自己為有配偶之人，二人竟均基於概括犯意，自90
    年12月起，至91年2 月止，連續在甲○○臺北縣板橋市○○
    街25巷41之2 號3 樓及永和市○○路12巷11弄1 之3 號住處
    ，發生性關係多次。因認被告乙○○涉犯刑法第239 條前段
    之通姦罪嫌，被告甲○○涉犯刑法第239 條後段之相姦罪嫌
    云云。
二、公訴人認被告乙○○、甲○○二人涉有通、相姦罪嫌，無非
    以被告乙○○與甲○○各自書立記載發生性關係時間、地點
    之自白書、被告甲○○於書立前開自白書當時之現場錄音帶
    及譯文、臺灣板橋地方法院檢察署檢察事務官勘驗該錄音帶
    之勘驗筆錄等，為其論據；惟經訊據被告乙○○、甲○○，
    固坦承彼等經由網路聊天室認識，惟均堅決否認有何通姦、
    相姦犯行，被告乙○○辯稱：其自90年12月開始與甲○○相
    約見面，前後約4 、5 次相約在外面聊天，從未發生過性關
    係。91年10月25日晚間，甲○○離開丁○○住處後，丁○○
    出示甲○○之自白書，毆打並逼其書立自白書等語；被告甲○○則以：其前後與乙○○見面4 、5 次，均在公共場所，
    二人從未發生性關係，其於91年10月25日遭丁○○強押至住
    處，在強暴、脅迫之情形下回答丁○○之問話，並書立上揭
    自白書，該自白書應無證據能力等語置辯。
三、按犯罪事實應依證據認定之，無證據不得認定犯罪事實；又
    不能證明被告犯罪者，應諭知無罪之判決，刑事訴訟法第15
    4 條第2 項及第301 條第1 項分別定有明文。次按認定不利
    於被告之事實，須依積極證據，茍積極之證據本身存有瑕疵
    而不足為不利於被告事實之認定，即應為有利於被告之認定
    ，更不必有何有利之證據，而此用以證明犯罪事實之證據，
    猶須於通常一般人均不至於有所懷疑，堪予確信其已臻真實
    者，始得據以為有罪之認定，倘其證明尚未達到此一程度，
    而有合理性之懷疑存在，致使無從為有罪之確信時，即應為
    無罪之判決（最高法院82年度台上字第163 號判決、76年台
    上字第4986號及30年上字第816 號判例意旨參照）。而刑事
    訴訟法第161 條已於91年2 月8 日修正公布，其第1 項規定
    ：「檢察官就被告犯罪事實，應負舉證責任，並指出證明之
    方法」，尚檢察官對於起訴之犯罪事實，所提出之證據，不
    足為被告有罪之積極證明，或其指出證明之方法，無從說服
    法院以形成被告有罪之心證，基於無罪推定之原則，自應為
    被告無罪判決之諭知（最高法院92年台上字第128 號判例意
    旨參照）。又當事人得聲請法院調查證據，而法院為發見真
    實，亦得依職權調查證據，但限於維護公平正義或對被告之
    利益有重大關係之事項為限，修正刑事訴訟法第163 條第1
    項、第2 項定有明文。法院固得依職權調查證據，但並無蒐
    集證據之義務。事實審法院應以調查證據為主要職責，其調
    查之範圍，亦以審判中所存在之一切證據為限，案內不存在
    之證據，即不得責令法院為發現真實，應依職權從各方面蒐
    集證據，亦經最高法院著有91年度台上字第5846號判決可資
    參照。
四、經查：
（一）按刑事訴訟法第156 條第1 項規定，被告之自白須非出於
      強暴、脅迫、利誘、詐欺或其他之不正方法，始得為證據
      ，此項限制，原以被告之自白必須本於自由意思之發動為
      具備證據能力之要件，有訊問權人對於被告縱未施用強暴
      、脅迫等之不正方法，而被告因第三人向其施用此項不正
      方法，致不能為自由陳述時，即其自白仍不得採為證據（
      最高法院28上字第2530號判例意旨參照）。而刑事訴訟法
      第156 條所規定之自白，並不限於審判上自白，即審判外
      自白，亦包括之。審判外自白，並不以向審判機關為之為
      必要，即向檢察官、司法警察官、司法警察、其他機關或
      被告以外之人為之，亦不失為審判外自白；且刑事被告自
      白之方式，亦不限於以言詞為之，以書面為之，亦屬自白
      方式之一。本件被告甲○○固於告訴人丁○○住處自白其
      自90年12月間起至91年1 月間止，連續與乙○○發生4 次
      性關係等情，有被告甲○○所書之自白書、書立自白書過
      程之錄音帶及譯文附卷（92年度偵字第4897號偵查卷第88
      頁至第92頁）可佐，然告訴人丁○○與未經起訴之共犯陳
      福源、蔡宏龍3 人，先以強暴、脅迫手段強押被告甲○○
      單獨一人至丁○○住處，繼於丁○○住處，仗人多勢眾之
      優勢，已足使被告甲○○心生恐懼，致陷於不得不遵從之
      狀態，且觀諸被告甲○○書立自白書過程之錄音帶內容，
      當時告訴人丁○○之口氣兇狠、惡劣，在場友人亦有煽風
      點火之話語，被告甲○○之話語多處遭截斷，被告甲○○
      顯係於意思遭壓制之情況而書立自白書，陳鴻鴻裕雖非有
      訊問權之公務員，然其既以強暴、脅迫等不正方法取得被
      告甲○○自白，揆諸前揭最高法院判例意旨，被告甲○○
      於告訴人丁○○住處，以言詞及書面所為之上揭自白，並
      無證據能力。
（二）次按被告或共犯之自白，不得作為有罪判決之唯一證據，
      仍應調查其他必要之證據，以察其是否與事實相符，刑事
      訴訟法第156 條第2 項亦有明文。被告乙○○固曾自白其
      與被告甲○○發生性關係，有被告乙○○所書之自白書在
      卷（92年度偵字第4897號偵查卷第93頁）可參，而被告乙○○所辯該等自白亦係遭丁○○強暴、脅迫所為乙節，雖
      為告訴人丁○○所否認，然觀諸被告乙○○所書前揭自白
      書，就其與被告甲○○發生性關係之時間，均付之闕如，
      該等自白籠統，難以確切證明被告乙○○、甲○○2 人係
      於何時發生通姦、相姦行為，且遍觀全案卷，除被告乙○○之自白外，亦無其他積極證據足資證明被告乙○○、甲○○二人有上揭公訴意旨所指之通姦、相姦犯行，揆諸上
      揭規定及說明，自不能僅憑被告乙○○於審判外之自白，
      遽認被告乙○○、甲○○有通姦、相姦之行為。
五、綜上所述，檢察官對於本件所起訴被告乙○○、甲○○通姦
    、相姦之犯罪事實，依所舉證被告甲○○書立記載發生性關
    係時間、地點之自白書、被告甲○○於書立前開自白書當時
    之現場錄音帶及錄音帶內容譯文、臺灣板橋地方法院檢察署
    檢察事務官勘驗上開錄音帶之勘驗筆錄，固可認被告甲○○
    於告訴人丁○○住處曾以言詞及書面自白其與被告乙○○之
    相姦、通姦行為，然因被告甲○○所為之上揭自白，係出於
    強暴、脅迫等不正方法，並無證據能力，自不得採為證據，
    而依檢察官所提之被告乙○○所書之自白書，不足為被告乙○○、甲○○有罪之積極證明，且無從說服本院以形成該等
    被告有罪之心證。原審基於無罪推定之原則，為被告乙○○
    、甲○○二人均無罪判決之諭知，揆諸上揭規定及說明，並
    無不合，應予維持。檢察官據告訴人丁○○之請求，提起上
    訴意旨以由被告甲○○、乙○○二人之筆錄、測謊鑑定、通
    聯紀錄、電話錄音等，可證明彼二人有妨害家庭之犯行，指
    摘原判決之採證違誤云云。惟查，依被告甲○○、乙○○二
    人之筆錄、通聯紀錄及電話錄音，均未足以證明被告甲○○
    、乙○○二人有妨害家庭之犯行，已如前述；且經遍查全卷
    ，並無測謊鑑定之資料，此部分檢察官之所指尚有誤會，自
    應駁回檢察官之上訴。
據上論斷，應依刑事訴訟法第368 條，判決如主文。
本案經檢察官吳國南到庭執行職務
中　　華　　民　　國　　94　　年　　6 　　月　　7　　日
　　　　　　　　　刑事第十八庭審判長法　官  陳春秋
　　　　　　　　　　　　　　　　    法　官  李英勇
　　　　　　　 　 　　　　　　　　　法　官  王麗莉
以上正本證明與原本無異。
如不服本判決，應於收受送達後十日內向本院提出上訴書狀，其
未敘述上訴之理由者並得於提起上訴後十日內向本院補提理由書
（均須按他造當事人之人數附繕本）。
                                    書記官  蘇秋
中　　華　　民　　國　　94　　年　　6 　　月　　7 　　日
附錄：本案論罪科刑法條全文
刑法第302條第1項
私行拘禁或以其他非法方法，剝奪人之行動自由者，處五年以下
有期徒刑、拘役或三百元以下罰金。
